臺灣臺北地方法院刑事判決　　　　　　　99年度訴字第1932號
公　訴　人　臺灣臺北地方法院檢察署檢察官
被　　　告　沈泉甫
　　　　　　張君華
上列被告因妨害自由等案件，經檢察官提起公訴（99年度偵字第
13759號），本院判決如下：
    主  文
沈泉甫共同犯恐嚇取財未遂罪，累犯，處有期徒刑陸月，如易科
罰金，以新臺幣壹仟元折算壹日。扣案玩具手槍壹把及如附表所
示之切結書參張均沒收。
張君華共同犯恐嚇取財未遂罪，處有期徒刑肆月，如易科罰金，
以新臺幣壹仟元折算壹日。扣案玩具手槍壹把及如附表所示之切
結書參張均沒收。
    事  實
一、沈泉甫前因妨害自由案件，經本院以98年度易字第769 號判
    處有期徒刑4月確定，於民國98年9月9 日易科罰金執行完畢
    。詎猶不知悔改，因其於99年3 月間向徐瑋濃購買之權利車
    （牌照及引擎號碼分別為3337-RG、QR20J007338），於同年
    5 月間遭警方查獲為失竊車輛，而懷恨在心，遂夥同張君華
    及另2 名真實姓名、年籍不詳、綽號為「恐龍」、「阿豪」
    之成年男子，共同基於妨害自由及恐嚇取財之犯意聯絡，於
    99年6月2日晚間，由沈泉甫以網路即時通向徐瑋濃佯稱欲以
    保時捷跑車與之換購牌照號碼為 1911-LD、廠牌為寶騰蓮花
    、型號為 GEN-2之車輛，並由徐瑋濃補貼價差新臺幣（下同
    ）5 萬元，徐瑋濃遂不疑有他，同意當日晚上11時30分許，
    在新北市新店區○○○○道附近見面看車，而沈泉甫搭乘張
    君華所駕駛之車輛抵達該處後，再以該輛保時捷跑車停放在
    沈泉甫家中為由，將徐瑋濃誘騙至沈泉甫位於至新北市新店
    區○○○路1 巷13號之住處，再由沈泉甫及張君華將徐瑋濃
    帶至該址2 樓房間內，限制其行動自由，沈泉甫並持預藏未
    具殺傷力之玩具手槍1 把，先恐嚇徐瑋濃應賠償前開權利車
    遭警方查扣之損失15萬元，並交付上開欲換購之寶騰蓮花汽
    車，復以脅迫使徐瑋濃行無義務之事，簽署如附表所示之「
    未遭控制行動證明」、「賠償同意書」及「權利車讓渡書」
    等切結書，再與張君華及綽號「恐龍」、「阿豪」等人，輪
    流恫以：「若今天沒有把錢拿出來，就別想走」等加害生命
    、自由之語，恐嚇徐瑋濃，使徐瑋濃心生畏懼，致生危害於
    安全，遂在前開「無控制行動證明」上簽名，並撥打電話央
    求徐瑋澤籌措15萬元，聽候沈泉甫等人之指示交付款項。嗣
    徐瑋澤於翌（3）日凌晨1時39分許，接獲徐瑋濃所傳送內容
    為「報警」之求救簡訊，旋即報警處理，經警於同日上午 7
    時30分在上址當場查獲沈泉甫、張君華，並扣得玩具手槍 1
    把及如附表所示之切結書3張。
二、案經徐瑋濃訴由新北市政府警察局新店分局報告臺灣臺北地
    方法院檢察署檢察官偵查起訴。
    理  由
壹、證據能力方面：
一、按被告以外之人於審判外之言詞或書面陳述，除法律有規定
    者外，不得作為證據，刑事訴訟法第159 條定有明文。又被
    告以外之人於偵查中向檢察官所為之陳述，除顯有不可信之
    情況者外，得為證據，刑事訴訟法第159條之1第2 項亦有明
    文。次按被告以外之人於審判外之陳述，雖不符前4 條之規
    定，而經當事人於審判程序同意作為證據，法院審酌該言詞
    陳述或書面陳述作成時之情況，認為適當者，亦得為證據；
    當事人、代理人或辯護人於法院調查證據時，知有第159 條
    第1 項不得為證據之情形，而未於言詞辯論終結前聲明異議
    者，視為有前項之同意，同法第159條之5規定甚明。經查：
  (一)證人即告訴人徐瑋濃及證人徐瑋澤於警詢之陳述，對被告沈
    泉甫及張君華言，屬審判外之陳述，被告張君華於本院準備
    程序主張上開陳述不能作為證據（見本院卷第21頁），亦無
    上開同意或視為同意做為證據之情形，揆諸上揭規定，證人
    徐瑋濃、徐瑋澤警詢之陳述對被告張君華無證據能力，至被
    告沈泉甫就該等陳述均不爭執其證據能力（見本院卷第68頁
    ），或未於言詞辯論終結前聲明異議，本院審酌上開各該等
    具有傳聞證據性質之證據，其取得過程並無瑕疵，與待證事
    實具有關聯性，證明力非明顯過低，以之作為證據核屬適當
    ，認就被告沈泉甫部分，俱得為證據。
  (二)證人徐瑋濃、徐瑋澤於偵查中之陳述，對被告而言，雖亦屬
    審判外之陳述，惟刑事訴訟法規定檢察官代表國家偵查犯罪
    、實施公訴，依法有訊問被告、證人、鑑定人之權，且實務
    運作時，偵查中檢察官向被告以外之人所取得之陳述，原則
    上均能遵守法律規定，不致違法取供，其可信性甚高，為兼
    顧理論與實務，而對被告以外之人於偵查中向檢察官所為之
    陳述，除顯有不可信之情況者外，得為證據。乃同法第 159
    條第1 項所謂得作為證據之「法律有規定者」之一，為有關
    證據能力之規定，係屬於證據容許性之範疇。而被告之反對
    詰問權，雖屬憲法第8條第1項規定「非由法院依法定程序不
    得審問處罰」之正當法律程序所保障之基本人權及第16條所
    保障之基本訴訟權，不容任意剝奪。但詰問權係指訴訟上被
    告有在公判庭當面詰問證人，以求發現真實之權利，應認被
    告具有處分權，非不得由被告放棄對原供述人之反對詰問權
    。此與證據能力係指符合法律所規定之證據適格，而得成為
    證明犯罪事實存在與否之證據資格，性質上並非相同。被告
    得以詰問證人，乃以被告或其辯護人在場為前提，而上開得
    為證據之被告以外之人於偵查中向檢察官所為之陳述，就被
    告而言，事實上難期有於檢察官偵查中行使反對詰問權之機
    會。故上開尚未經被告行使詰問權之被告以外之人於偵查中
    向檢察官所為之陳述，應屬未經完足調查之證據，非謂無證
    據能力，不容許作為證據。本件證人徐瑋濃經本院依職權傳
    訊，並予被告二人詰問之機會，顯已完足證據調查之程序，
    另被告二人均未聲請傳訊證人徐瑋澤，顯係放棄對該等證人
    之對質詰問權，按諸上揭說明，證人徐瑋濃、徐瑋澤於偵查
    中之陳述，應有證據能力。
二、至其餘憑以認定本案犯罪事實之非供述證據（詳後述），查
    無違反法定程序取得之情，依同法第158條之4規定反面解釋
    ，亦具證據能力。
貳、實體方面：
一、訊據被告沈泉甫固坦承其有於99年6月2日晚上11時30分許，
    ，因上開糾紛，與被告張君華一起將告訴人徐瑋濃自新北市
    新店區○○○○道附近帶至被告沈泉甫上開華成一路住處，
    及被告沈泉甫有叫告訴人簽署附表編號1、2所示之「未遭控
    制行動證明」、「賠償同意書」等情，惟矢口否認犯行，辯
    稱：其並未限制告訴人自由，有讓告訴人打電話請家人來處
    理賣贓車事情，並表示如果告訴人家人到場，會請管區警察
    過來，其有打電話報警，管區警察先到，後來新店分局偵查
    隊也到，其並未拿玩具槍恐嚇告訴人，亦未叫告訴人簽署「
    權利車讓渡書」云云。而被告張君華固坦承其有於上開時、
    地，與被告沈泉甫帶告訴人至被告沈泉甫上開住處，惟矢口
    否認犯行，辯稱：當天是證人葉菁菁打電話約其至上開住處
    ，被告沈泉甫拜託證人葉菁菁託其協助帶告訴人至現場，其
    之後均與證人葉菁菁在樓下聊天，除上樓詢問告訴人可不可
    以拿根菸外，均未與告訴人交談，其事前不認識被告沈泉甫
    ，對被告沈泉甫有帶玩具槍、逼告訴人簽署上開文件均不知
    情云云。經查：
  (一)被告沈泉甫於99年6月2日晚上11時30分許，因上開糾紛，與
    被告張君華一起將告訴人徐瑋濃自新北市新店區○○○○道
    附近帶至被告沈泉甫上開華成一路住處等情，業據被告沈泉
    甫、張君華供承不諱，又被告沈泉甫有叫告訴人簽署附表編
    號1、2所示之「未遭控制行動證明」、「賠償同意書」等情
    ，亦據被告沈泉甫供承在卷，核均與證人徐瑋濃於偵查及審
    理中之證述相符（見臺灣臺北地方法院檢察署99年度偵字第
    13759 號第80頁至第81頁及本院卷第87頁反面至第89頁），
    該情均堪認定。
  (二)被告沈泉甫及張君華將告訴人帶至被告沈泉甫上址住處後，
    即將告訴人帶至該址2 樓房間內，限制告訴人行動自由，被
    告沈泉甫並持玩具手槍1 把，先恐嚇告訴人應賠償前開權利
    車遭警方查扣之損失15萬元，並交付上開欲換購之寶騰蓮花
    汽車，復以脅迫使徐瑋濃簽署如附表所示之「未遭控制行動
    證明」、「賠償同意書」及「權利車讓渡書」等切結書，再
    與被告張君華及綽號「恐龍」、「阿豪」等成年男子，輪流
    恫以：「若今天沒有把錢拿出來，就別想走」等加害生命、
    自由之語，恐嚇告訴人，使告訴人心生畏懼，致生危害於安
    全，遂在前開「無控制行動證明」上簽名，並撥打電話央求
    證人徐瑋澤籌措15萬元，聽候被告沈泉甫等人之指示交付款
    項等情，業據證人徐瑋濃於偵查及審理中證述綦詳（詳後述
    ），核與證人徐瑋澤於偵查中之證述相符（見同上偵卷第81
    頁至第82頁），且有附表所示之「未遭控制行動證明」、「
    賠償同意書」及「權利車讓渡書」等切結書（見同上偵卷第
    43 頁至第45頁）及證人徐瑋澤準備交付之現金15萬元照片1
    張（見同上偵卷第55頁）附卷可稽，並有上開玩具手槍扣案
    可佐，此情應堪認定。
  (三)被告沈泉甫雖辯稱：其並未限制告訴人自由，有讓告訴人打
    電話請家人來處理賣贓車事情，並表示如果告訴人家人到場
    ，其會請管區警察過來，其並未拿玩具槍恐嚇告訴人，亦未
    叫告訴人簽署「權利車讓渡書」云云。惟證人徐瑋濃證稱：
    其走進上址住處後，即見到1個女的跟2個男的，被告沈泉甫
    即叫其上樓等，其上樓後，被告沈泉甫表示是調查局人員，
    拿1台電腦表示知道其出生年月日，且腰際上掛1隻配槍，並
    稱朋友是警察，因其之前所出售那台車是贓車，二人都被記
    過，要其賠償損失，被告沈泉甫即與另外2 位朋友輪流對其
    訊問，其表示沒帶錢，被告沈泉甫及取其提款卡與其下樓使
    用樓下電腦，其登入密碼後，被告沈泉甫見沒有存款，又叫
    其上樓，要其賠償15萬元，並要其向朋友調錢，其假裝打電
    話給朋友，實際上係打給證人即其兄徐瑋澤借錢，並暗示遭
    到拘禁，後來被告沈泉甫與另外二位朋友輪番上陣跟證人徐
    瑋澤講電話，被告沈泉甫表示如果今天這筆錢沒有拿出來，
    就別想走，其很害怕，即假藉上廁所名義，傳簡訊給證人徐
    瑋澤，請證人徐瑋澤報警，其把手機給被告沈泉甫與張君華
    ，讓渠等與證人徐瑋澤約時間交錢，被告沈泉甫另2 位朋友
    早上6時許先走，待至7時許，被告沈泉甫即表示要先報警，
    先請管區警員過來處理贓車事情，保全人員有打電話給被告
    沈泉甫說有警察來，警察上來時其也很驚恐，當時被告張君
    華在樓下等著要拿錢，被告沈泉甫則在樓上，整個過程其有
    試著要離開現場，但被告等人表示錢要交出來，否則不能離
    開，渠等係將其拘禁在二樓之樓中樓，已經把門鎖起來，渠
    等有要脅其簽署如附表所示之「未遭控制行動證明」、「賠
    償同意書」及「權利車讓渡書」等切結書，其並非自願簽署
    ，而係因渠等表示如果其沒有簽，也別想要離開等語（見本
    院卷第87頁反面至第89頁）。足認被告等人確有以私行拘禁
    之方式，剝奪告訴人之行動自由，並脅迫告訴人簽署包括「
    權利車讓渡書」等文件，且被告沈泉甫將玩具槍掛在腰際，
    並向告訴人表示其為調查局人員，衡情已足對告訴人造成威
    嚇而屬脅迫，又被告沈泉甫雖有讓告訴人打電話給證人徐瑋
    澤，然其所為原係讓告訴人對外聯繫朋友調錢，嗣則以讓告
    訴人離開為條件，要求證人徐瑋澤交付15萬元，並非單純讓
    告訴人打電話請家人來處理賣贓車事情，又其雖報警通知管
    區警員到場，核僅屬利用告訴人害怕上開買賣失竊車輛之糾
    紛讓警方知悉的心態，以達其取款之目的，並配合告訴人所
    簽署之文件，而圖脫免於罪，是被告沈泉甫所辯，均核屬卸
    責之詞，尚不足採為對其有利之認定。
  (四)被告張君華雖辯稱：當天是證人葉菁菁打電話約其至上開住
    處，被告沈泉甫拜託證人葉菁菁託其協助帶告訴人至現場，
    其之後均與證人葉菁菁在樓下聊天，除上樓詢問告訴人可不
    可以拿根菸外，均未與告訴人交談，其事前不認識被告沈泉
    甫，對被告沈泉甫有帶玩具槍、逼告訴人簽署上開文件均不
    知情云云。惟證人徐瑋濃證稱：後來被告張君華有上來，一
    上來後口氣就很差，說不然現在要怎樣，要不要把錢交出來
    ，其後來很害怕，就沒有講話，等了一段時間後，其表示身
    上沒有那麼多錢，被告張君華就說如果有誠意要解決的話，
    就想辦法調人把這筆錢拿出來，如果沒有拿出來，今天別想
    走等語（見本院卷第88頁反面），另佐以被告張君華於警詢
    中自承是被告沈泉甫的女友請其過來調解被告沈泉甫買賣汽
    車所產生之糾紛（見同上偵卷第12頁），且告訴人係經被告
    沈泉甫及張君華共同帶至被告沈泉甫上址住處，亦如上述，
    堪認被告張君華與被告沈泉甫就上開犯行，有犯意聯絡及行
    為分擔。況證人葉菁菁雖證稱：其當天與被告張君華在上址
    樓下客廳聊天，被告張君華好像沒有上樓等語（見本院卷第
    86頁反面），然核已與被告張君華供承其有上樓拿菸之情不
    符，且證人葉菁菁嗣亦改稱：其不清楚被告張君華有無上樓
    ，印象是沒有，其之後有睡著，睡了幾十分鐘等語（見本院
    卷第86頁反面），足認證人葉菁菁對被告張君華有否上樓並
    不確定，遑論知悉被告張君華上樓後有何作為，是證人葉菁
    菁之證述，尚難為被告張君華有利之認定。被告張君華上開
    所辯，不足採信。
  (五)綜上，本件事證明確，被告二人之犯行均堪認定，均應予依
    法論科。
二、按刑法第346條第1項之恐嚇取財罪，係以意圖為自己或第三
    人不法所有為構成要件，如對於該使人交付之財物，本有正
    當取得之權利，則除所用恐嚇方法或可成立他項罪名外，要
    無由成立恐嚇取財之罪（最高法院72年度台上字第1241號判
    決意旨參照），則依反面解釋，倘對於該使人交付之財物，
    並無正當取得之權利，或有超出其權利範圍之部分，仍應成
    立恐嚇取財之罪。查被告沈泉甫向告訴人購買上開權利車之
    價金為15萬元，業經被告沈泉甫供承在卷（見同上偵卷第59
    頁），縱認告訴人對被告沈泉甫應負損害賠償責任，然其與
    被告張君華等要求告訴人交付之財物，包括15萬元及上開寶
    騰蓮花汽車，顯已超出其權利範圍，亦上揭說明，被告沈泉
    甫等人就該等超出部分，仍應成立恐嚇取財（未遂）之罪。
    次按刑法第302 條之妨害自由罪，係妨害他人自由之概括規
    定，故行為人具有一定目的，以非法方法剝奪人之行動自由
    者，除法律別有處罰較重之規定，應適用各該規定處斷外，
    如以使人行無義務之事，或妨害人行使權利為目的，而其強
    暴、脅迫復已達於剝奪人行動自由之程度，即應依本條之罪
    論處，無論以同法第304 條強制罪之餘地（最高法院81年度
    台上字第526 號判決意旨參照）。查被告沈泉甫等人雖有以
    脅迫使徐瑋濃行無義務之事，簽署如附表所示之「未遭控制
    行動證明」、「賠償同意書」及「權利車讓渡書」等切結書
    ，然被告沈泉甫等人所為既已達剝奪告訴人之行動自由，即
    無論以強制罪之餘地。再按刑法第302條第1項之非法剝奪他
    人行動自由罪，只須被害人之行動自由已受剝奪或處於顯著
    困難之狀態時，即為既遂，然該罪性質上須其行為持有相當
    之時間，本質上為繼續犯，故在剝奪行動自由之繼續期間，
    其犯罪仍為繼續，須在被害人回復其行動自由時，其犯罪行
    為始為終了（最高法院29年上字第2553號判例意旨參照）。
    是核被告沈泉甫、張君華所為，均係犯刑法第302條第1項之
    剝奪他人行動自由罪及同法第346條第3項、第1 項恐嚇取財
    未遂罪。被告2 人與真實姓名年籍不詳綽號「恐龍」、「阿
    豪」之成年男子間有犯意聯絡及行為分擔，均應論以共同正
    犯。被告等在剝奪告訴人行動自由之繼續期間，同時恐嚇告
    訴人交付本人之物，係以一行為觸犯上開二罪名，為想像競
    合犯。應從一重之恐嚇取財未遂罪處斷。查被告沈泉甫有如
    事實欄所載受刑之宣告及執行情形，有臺灣高等法院被告全
    國前案紀錄表在卷可稽，其受有期徒刑執行完畢後，5 年內
    故意再犯有期徒刑以上之本罪，為累犯，應依刑法第47條第
    1 項之規定，加重其刑。再被告等雖已著手於恐嚇取財之行
    為，但因告訴人及證人徐瑋澤尚未交付財物，而未能得手，
    是被告等之犯罪尚屬未遂，進而本院斟酌其情節後，依刑法
    第25條第2 項之規定，就該罪按既遂犯之刑度均減輕其刑，
    被告沈泉甫部分併與上開累犯加重部分，依法先加後減之。
    爰審酌被告等人不思以正當手段解決買賣糾紛，侵害告訴人
    之人身自由及財產法益之犯罪動機、手段及目的，犯後又均
    否認犯行，態度不佳，並考量被告2 人個別參與之程度及分
    工之狀況，告訴人受侵害之程度等一切情狀，分別量處如主
    文所示之刑，並均諭知易科罰金之折算標準。又扣案之玩具
    手槍1把係供被告等犯罪所用之物，如附表所示之切結書3張
    ，則係因被告等犯罪所生之物，且均為被告沈泉甫所有，業
    經被告沈泉甫供承在卷，爰分別依刑法第38條第1項第2款、
    第3款均對身為共同正犯之被告二人宣告沒收。
據上論斷，應依刑事訴訟法第299條第1項前段，刑法第28條、第
302條、第346條第1項、第3項、第25條、第55條、第47條第1 項
、第41條第1項前段、第38條第1項第2款、第3款，刑法施行法第
1條之1第1項、第2項前段，判決如主文。
本案經檢察官張成業到庭執行職務
中    華    民    國   100    年    4     月    21    日
                  刑事第十四庭  審判長法  官  吳冠霆
                                      法  官  李殷君
                                      法  官  賴武志
以上正本證明與原本無異。
如不服本判決應於收受送達後10日內向本院提出上訴書狀，並應
敘述具體理由；其未敘述上訴理由者，應於上訴期間屆滿後20日
內向本院補提理由書（均須按他造當事人之人數附繕）「切勿逕
送上級法院」。
                                      書記官  劉麗英
中    華    民    國   100    年    4     月    21    日
附表
┌──┬────────┬──────────────────────┐
│編號│    名稱        │                內容                        │
├──┼────────┼──────────────────────┤
│ 1  │未遭控制行動證明│ 因車輛買賣糾紛，打電話請徐瑋濃先生至買方住 │
│    │                │ 所處理糾紛，無限制賣方行動、肢體、傷害，賣 │
│    │                │ 方確認無誤，無逼迫情況。                   │
├──┼────────┼──────────────────────┤
│ 2  │賠償同意書      │ 因販賣RG-3337（子車牌）原車牌資料010-DA權利│
│    │                │ 車，來源為糾紛車輛，願意以新臺幣壹拾伍萬元 │
│    │                │ 整以示賠償。                               │
├──┼────────┼──────────────────────┤
│ 3  │權利車讓渡書    │茲本人__所有以下，年份：1911-LD、2005年6月，│
│    │                │廠牌：寶騰蓮花Proton，牌照號碼：1911-LD，引 │
│    │                │擎號碼：PL1CM6LRL5G046067，讓渡資料：當舖流 │
│    │                │當證明書、行照正本、身分證影本、原車牌兩面。│
└──┴────────┴──────────────────────┘
附錄本案論罪科刑法條全文
中華民國刑法第302條
（剝奪他人行動自由罪）
私行拘禁或以其他非法方法，剝奪人之行動自由者，處5年以下
有期徒刑、拘役或3百元以下罰金。
因而致人於死者，處無期徒刑或7年以上有期徒刑，致重傷者，
處 3 年以上 10 年以下有期徒刑。
第 1 項之未遂犯罰之。
中華民國刑法第346條
（單純恐嚇罪）
意圖為自己或第三人不法之所有，以恐嚇使人將本人或第三人之
物交付者，處6月以上5年以下有期徒刑，得併科1千元以下罰金
。
以前項方法得財產上不法之利益，或使第三人得之者，亦同。
前二項之未遂犯罰之。